臺灣高等法院民事判決
110年度上易字第422號
上  訴  人  郭力瑋  
訴訟代理人  王瑜玲律師
            林俊儀律師
            徐明豪律師
被  上訴人  黃郁修  
            黃皓暐  
共      同
訴訟代理人  劉彥呈律師
複  代理人  陳義權律師

上列當事人間請求返還出資額事件，上訴人對於中華民國110年2
月8日臺灣臺北地方法院109年度訴字第5079號第一審判決提起上
訴，本院於111年3月8日言詞辯論終結，判決如下：
    主      文
一、原判決廢棄。
二、被上訴人在第一審之訴及假執行之聲請均駁回。
三、第一、二審訴訟費用由被上訴人黃郁修負擔十分之四；餘由
    被上訴人黃皓暐負擔。
    事實及理由
一、被上訴人主張：伊2人分別出資新台幣(下同)40萬元(黃郁修
    部分)、60萬元(黃皓暐部分)，與上訴人合夥開設○○髮型，
    並各與上訴人於民國107年4月9日簽訂○○髮型00 Hair Salon
    股東合約書(下稱系爭合約)，約定由上訴人出名執行合夥事
    務，兩造間為隱名合夥關係。因合夥事業迄今未曾分配利潤
    ，伊2人於109年3月4日寄發存證信函通知上訴人聲明將於10
    9年5月1日退夥等情，爰依系爭合約第9條第2項約定，求為
    命上訴人給付黃郁修40萬元、黃皓暐60萬元，及均自起訴狀
    繕本送達翌日起算法定遲延利息之判決。
二、上訴人則以：伊與被上訴人合夥之事業並非○○髮型(英文名
    稱：000 Hair Salon)，而係○○髮型(英文名稱：00 Hair Sa
    lon)，而○○髮型因虧損且有負債未為清償，已於108年11月2
    6日辦理歇業登記，合夥之目的事業自屬不能完成，兩造間
    之隱名合夥契約已為終止，被上訴人不得再聲明退夥等語，
    資為抗辯。
三、原審為上訴人敗訴之判決，上訴人不服，提起上訴，其聲明
    ：㈠原判決廢棄。㈡被上訴人在第一審之訴及假執行之聲請均
    駁回。被上訴人答辯聲明：上訴駁回。
四、被上訴人主張其等分別出資40萬元、60萬元，與上訴人合夥
    投資事業，並各與上訴人簽訂系爭合約，約定由上訴人出名
    執行合夥事務，為隱名合夥關係，為上訴人所不爭執，惟否
    認被上訴人得請求返還出資額，並以前詞置辯，茲就兩造爭
    點分述如下：
  ㈠兩造間合夥之事業為○○髮型00 Hair Salon：
  ⒈按解釋意思表示，應探求當事人之真意，不得拘泥於所用之
    辭句，為民法第98條所規定，故解釋當事人之契約，應以當
    事人立約當時之真意為準，而真意何在，又應以過去事實及
    其他一切證據資料為斷定之標準，不能拘泥文字致失真意。
    至所謂探求當事人之真意，如兩造就其真意有爭執時，應從
    該意思表示所根基之原因事實、經濟目的、一般社會之客觀
    認知、經驗法則及當事人所欲使該意思表示發生之法律效果
    而為探求，並將誠信原則涵攝在內，藉以檢視其解釋結果對
    兩造之權利義務是否符合公平正義(最高法院104年度台上字
    第1575號民事判決參照)。　　
  ⒉被上訴人固主張兩造間合夥之事業為○○髮型云云，並執系爭
    合約第1條約定(見原審卷第49頁)為據。惟查，系爭合約第1
    條約定：「本店店名○○髮型00地址設台北市○○區○○路20巷1
    樓」，然○○髮型早於106年3月2日已登記為上訴人獨資設立
    ，且址設台北市○○區○○○路1段5號1樓，英文名稱為000 Hair
     Salon，有商業登記基本資料、Google地圖網頁列印資料可
    憑(見原審卷第473頁、本院卷第27頁)，而系爭合約係於107
    年4月9日始為簽訂，為被上訴人所不爭執(見本院卷第170-1
    71頁)，則兩造合夥事業若係○○髮型，何以系爭合約所載之
    店址及英文名稱與106年間即已設立之○○髮型之店址、英文
    名稱全不相符，是被上訴人執此主張兩造合夥事業係○○髮型
    一節，已非無疑。
　⒊據證人即合夥人溫采瀅證稱：○○髮型000 Hair Salon一開幕
    伊即前往應徵，在伊任職期間，上訴人另有邀請伊合夥投資
    ○○髮型即00 Hair Salon，○○髮型共有5位合夥人，分別為伊
    、上訴人、陳璟飛及被上訴人，當時係5人一起簽約，各股
    東分別與上訴人簽約，伊有看過其他人之契約內容，每位股
    東簽約之內容均屬相同，因○○髮型係上訴人之名字，後來去
    算命，渠5人始約定以○○髮型為名；在簽署合約時，上訴人
    早已在台北市○○○路0段0號1樓開設○○髮型000 Hair Salon，
    渠5人合約夥投資之髮廊並非位在台北市○○○路0段0號1樓，
    伊不知道為何仍約定店名為○○髮型，當時並未多想，重點係
    招牌之英文名稱，伊所投資之髮廊名稱為00 Hair Salon，
    辦理營利事業登記係以中文名稱為準，伊與上訴人、陳璟飛
    及被上訴人討論後決定取名為○○髮型等語(見本院卷第206-2
    11頁)；證人即合夥人陳璟飛證稱：伊與上訴人原係名流集
    團公司之同事，後來一起離開名流公司，並開設000 Hair S
    alon，營利登記名稱為○○髮型，000 Hair Salon係設在○○○
    路1段5號1樓，系爭合約所約定開設之髮廊為00 Hair Salon
    ，渠等係認定招牌，當時已約定髮廊名稱為00，後來00辦理
    營利事業登記名稱為○○髮型，因為算命結果認為要用○○髮型
    ，伊、上訴人、溫采瀅及被上訴人係在A Hair Salon○○街辦
    公室一起討論採用○○髮型之名稱；在討論投資髮廊時，係先
    取好英文名字，中文係辦理營利事業登記時再決定，00 Hai
    r Salon原本要設在○○路附近巷子，後來據上訴人告稱因房
    仲反悔，所以更換地點設在○○街等語(見本院卷第213-215頁
    )，並有溫采瀅、陳璟飛各與上訴人於107年4月9日簽訂之○○
    髮型00 Hair Salon股東合約書在卷可憑(見原審卷第35-57
    頁)；佐以被上訴人黃郁修所出具交付上訴人之欠款證明亦
    明載「投資40萬○○髮型拿不回」等語(見本院卷第249頁)，
    是綜上各節，堪認系爭合約約定之合夥事業應係○○髮型00 H
    air Salon，要與○○髮型000 Hair Salon無涉。則上訴人抗
    辯兩造間合夥事業並非○○髮型，而係○○髮型等語，應屬可採
    。
  ㈡○○髮型00 Hair Salon因虧損負債，已於108年11月26日辦理
    歇業，兩造間之隱名合夥契約因目的事業不能完成而終止，
    被上訴人已無得嗣後再聲明退夥：
　⒈按隱名合夥契約，因目的事業不能完成者而終止，民法第708
    條第3款定有明文。次按隱名合夥契約終止時，出名營業人
    ，應返還隱名合夥人之出資及給與其應得之利益。但出資因
    損失而減少者，僅返還其餘存額。民法第709條亦定有明文
    。是隱名合夥契約終止者，自終止時起歸於消滅，出名營業
    人應返還隱名合夥人之出資，但出資因損失而減少者，僅返
    還其餘額。　
　⒉上訴人抗辯○○髮型因虧損辦理歇業，隱名合夥契約於被上訴
    人聲明退夥前已為終止等語，業據證人陳璟飛證稱：00 Hai
    r Salon開設1年即倒閉，因為虧損越來越多，一開始黃郁修
    、黃皓暐與伊均有在00 Hair Salon任職，後來黃郁修突然
    離職，黃皓暐表示家裡有事，想回去照顧家人，所以辦理離
    職，後來陸續又有設計師離職，因此營運不佳；○○髮型本係
    由伊與黃皓暐共同作帳，黃皓暐離開後即由伊負責作帳，帳
    冊資料有時係伊登錄，有時係黃皓暐登錄，電腦會自動算出
    薪資，伊與黃皓暐再核對有無錯誤，伊之所以知悉○○髮型有
    虧損，係因每日現金會於翌日存入髮廊之帳戶，因此可以計
    算出每月總收入，總收入亦包含刷卡部分，在扣除薪資後，
    即可明有無虧損等語(見本院卷第215-217頁)；證人溫采瀅
    亦證稱：○○髮型結束營業係因店裡沒什麼業績，一直賠錢等
    語(見本院卷第210頁)；復審諸證人陳璟飛製作之○○髮型薪
    資總表暨手寫之總收入金額以及分類帳、損益表等(見原審
    卷第93-119頁、第249-397頁)，可知自107年6月起至108年1
    1月止，○○髮型之每月總收入經扣除員工薪資、租金、保險
    費、水電、材料費等其他各種雜項支出後，呈現虧損狀態(
    如附表1-4所載，詳後述)，則綜上各節，堪認○○髮型自107
    年6月起至108年11月止，每月營業皆處於入不敷出之虧損狀
    態，則上訴人辯稱隱名合夥事業因虧損而目的事業不能完成
    等語，應屬可採。
  ⒊又兩造就隱名合夥契約因聲明退夥以外原因而終止者，出名
    營業人應如何返還隱名合夥人之出資額，並無特別約定，自
    應適用民法第709條規定。查，○○髮型自開設以來迄至歇業
    止，營收結餘共計891萬9,318元(詳如附表3)，共支出裝潢
    費用454萬6,957元、員工薪資537萬5,564元及租金306萬元(
    詳見附表1-4)，有薪資總表、分類帳、損益表、估計單、設
    備品名報價單、工程報價單、上訴人之妻陳安楓所設供○○髮
    型使用之郵局帳戶交易明細等在卷可憑(見原審卷第93-119
    頁、第249-397頁、第409-435頁、第437-469頁)，共計虧損
    406萬3,203元(計算式：8,919,318-4,546,957-5,375,564-3
    ,060,000=-4,063,203)，則扣除○○髮型全體合夥人之出資額
    400萬元後，仍有虧損6萬3,203元未為填補，自已無餘額可
    為返還被上訴人，被上訴人亦無得依民法第709條規定請求
    返還出資額，併為敘明。　　
　⒋準此，○○髮型既因虧損而於108年11月26日辦理歇業，有商業
    登記基本資料可憑(見原審卷第477頁)，兩造間之隱名合夥
    契約已因目的事業不能完成而於是日終止，被上訴人無從於
    109年3月4日再為聲明退夥而終止，自無系爭合約第9條第2
    項關於聲明退夥後請求返還出資額約定之適用。是被上訴人
    依系爭合約第9條第2項約定，分別請求上訴人返還其出資額
    即屬無據，不應准許
五、綜上所述，被上訴人依系爭合約第9條第2項約定，請求上訴
    人給付黃郁修40萬元本息、黃皓暐60萬元本息，均為無理由
    ，不應准許。原審為上訴人敗訴之判決，自有未洽。上訴論
    旨指摘原判決不當，求予廢棄改判，為有理由，爰廢棄改判
    如主文第2項所示。並依民事訴訟法第78條、第85條第1項後
    段規定，為訴訟費用負擔之判決。
六、本件事證已臻明確，兩造其餘之攻擊或防禦方法及所用之證
    據，經本院斟酌後，認為均不足以影響本判決之結果，爰不
    逐一論列，附此敘明。
七、據上論結，本件上訴為有理由，爰判決如主文。　　　
中　　華　　民　　國　　111 　年　　3 　　月　　29　　日
                    民事第二十四庭
                        審判長法  官  胡宏文
                              法  官  陳筱蓉
                              法  官  楊雅清
正本係照原本作成。
不得上訴。
中　　華　　民　　國　　111 　年　　3 　　月　　29　　日
　　　　　　　　　　　　　    書記官  陳惠娟